【裁判字號】    97,交訴,56
【裁判日期】    980213
【裁判案由】    業務過失致死
【裁判全文】
臺灣高雄地方法院刑事判決              97年度交訴字第56號
公  訴  人  臺灣高雄地方法院檢察署檢察官
被      告  乙○○
選任辯護人  楊水柱律師
上列被告因業務過失致死案件，經檢察官提起公訴（97年度偵字
第10549號），本院判決如下：
    主  文
乙○○無罪。
    理  由
一、公訴意旨係以：被告乙○○係聖豐交通事業股份有限公司所
    雇用之營業貨車司機，為從事駕駛業務之人，其於民國97年
    2 月26日9 時40分許，駕駛車牌號碼XE─143 號營業貨車，
    沿高雄縣燕巢鄉○○路由西向東方向行駛，途經該路段旗楠
    幹111 號電線桿前方7.8 公尺處，本應注意汽車行駛時應注
    意車前狀況及兩車併行之間隔並隨時採取必要之安全措施，
    且依當時之天候、路況，並無不能注意之情事，竟疏未注意
    及此，適被害人孫士堯騎乘之NNU ─383 號重型機車同向行
    駛，亦行經該處，被告乙○○所駕駛之上開大貨車因未與被
    害人孫士堯所騎乘之機車保持安全距離，致大貨車右側前方
    保險桿下塑膠連接處擦撞機車車尾車牌懸掛處，被害人孫士
    堯人車均倒地後遭大貨車右後輪碾過，因此受有骨盆腔粉碎
    性骨折等傷害，經送醫急救後不治死亡。因認被告乙○○涉
    犯刑法第276 條第2 項之業務過失致死罪嫌。
二、證據能力方面：
  (一)按被告以外之人（包括證人、鑑定人、告訴人、被害人及共
    同被告等）於審判外之言詞或書面陳述，除法律有規定者外
    ，原則不得作為證據。惟被告以外之人於偵查中向檢察官所
    為陳述，除顯有不可信之情況者外，得為證據，刑事訴訟法
    第159 條第1 項、第159 條之1 第2 項定有明文。本件證人
    丙○○於偵查中經具結後向檢察官所為之陳述，固屬傳聞證
    據，惟現階段刑事訴訟法規定檢察官代表國家偵查犯罪、實
    施公訴，依法其有訊問被告、證人及鑑定人之權，證人、鑑
    定人且須具結，而實務運作時，檢察官偵查中向被告以外之
    人所取得之陳述，原則上均能遵守法律規定，不致違法取供
    ，其可信度極高，且證人丙○○已於本院審理中實施交互詰
    問，踐行保障被告乙○○對其之詰問權，是依上開規定，證
    人丙○○於偵查中經具結後向檢察官所為之陳述自得為證據
    。辯護人雖以證人丙○○偵訊筆錄之記載僅載明「命具結」
    （見相卷第20頁），檢察官未告知具結義務及偽證處罰，而
    主張證人丙○○偵訊中之證述無證據能力。惟此僅涉及其嗣
    後是否應負偽證罪責而已，本院審酌證人結文上已載明證人
    義務為「據實陳述，絕無匿飾增減」，結文注意欄並列明刑
    法第168 條偽證罪處罰之規定，故證人丙○○於閱覽後在結
    文上簽名，依法已完成具結程序，其偵查中之證述自具有證
    據能力。
  (二)證人即被害人教官傅靜宜偵訊中聽聞被害人轉述車禍發生狀
    況所為之證述，雖為傳聞證據，然因原陳述者已死亡，致原
    陳述者客觀上不能到庭陳述並接受詰問，證人傅靜宜偵訊中
    已依人證程序具結陳述，本諸同法第159 條之3 、第159 條
    之5 立法時所憑藉之相同法理，得例外作為證據（最高法院
    96年台上字第3900號判決）。
  (三)又按被告以外之人於檢察事務官、司法警察官或司法警察調
    查中所為之陳述，與審判中不符時，其先前之陳述具有較可
    信之特別情況，且為證明犯罪事實存否所必要者，得為證據
    ，刑事訴訟法第159 條之2 定有明文。經查，證人丙○○於
    警詢中就本件交通事故發生之經過、被告駕駛大貨車之行車
    動向均指述明確，然於本院審理時其則多證稱不記得等語（
    分別見警卷第6 頁、本院卷第26頁），前後證述並不一致。
    本院審酌證人丙○○製作警詢筆錄時間為本件交通事故發生
    後約3 小時，記憶較為清晰，又較無進出法院空間之臨場壓
    力，且其為現場唯一目擊車禍發生經過之人，故證人丙○○
    於警詢中之陳述與本院審理中所述不一致部分，因具有較可
    信之特別情況，且為證明本件被告犯罪事實所必要，依刑事
    訴訟法第159 條之2 規定，有證據能力。
  (四)再按刑事訴訟法第159 條之4 規定：「除前三條之情形外，
    下列文書亦得為證據：一. 除顯有不可信之情況外，公務員
    職務上製作之紀錄文書、證明文書。二. 除顯有不可信之情
    況外，從事業務之人於業務上或通常業務過程所須製作之紀
    錄文書、證明文書。三. 除前二款之情形外，其他於可信之
    特別情況下所製作之文書」，本件道路交通事故現場圖係交
    通警察人員處理本件交通事故時職務上所製作之紀錄文書，
    依刑事訴訟法第159 條之4 第1 款規定，應具有證據能力；
    至檢察官之勘驗筆錄，雖屬於傳聞證據。然檢察官因調查證
    據及犯罪情形，依刑事訴訟法第212 條之規定，得實施勘驗
    ，又依同法第214 條規定，賦予裁量被告、辯護人得以在場
    之機會（即在場權），其勘察、體驗所得結果，應依同法第
    42 條 、第43條法定程式製作勘驗筆錄。此勘驗筆錄乃係刑
    事訴訟法第159 條第1 項所稱「除法律有規定者外」之例外
    情形而得為證據，是檢察官之勘驗筆錄依同法第159 條之1
    第2項 規定之意旨，除顯有不可信之情況者外，應認有證據
    能力（最高法院96年度台上字第7335號判決要旨參照）。
  (五)至本判決其餘所引用證據資料（詳後引證據），其中傳聞證
    據部分，縱無刑事訴訟法第159 條之1 至第159 條之4 或其
    他規定之傳聞證據例外情形，亦因被告乙○○及辯護人、檢
    察官或同意可作為證據使用，或未聲明異議，依刑事訴訟法
    第159 條之5 第1 項、第2 項之規定，本院審酌該證據作成
    之情況，認為適當，應得為證據。
三、按犯罪事實應依證據認定之，無證據不得認定其犯罪事實，
    又不能證明被告犯罪者，應諭知無罪之判決，刑事訴訟法第
    154 條第2 項及第301 條第1 項分別定有明文。又刑事訴訟
    法上所謂認定事實之證據，係指足以認定被告確有犯罪行為
    之積極證據而言，該項證據自須適合於被告犯罪事實之認定
    ，始得採為斷罪資料；事實之認定應憑證據，如未發現相當
    證據，或證據不足以證明，自不能以推測或擬制之方法，以
    為裁判之依據；次按認定不利於被告之事實，須依積極證據
    ，茍積極之證據本身存有瑕疵而不足為不利於被告事實之認
    定，即應為有利於被告之認定，更不必有何有利之證據；而
    此用以證明犯罪事實之證據，猶須於通常一般人均不至於有
    所懷疑，堪予確信其已臻真實者，始得據以為有罪之認定，
    倘其證明尚未達到此一程度，而有合理性之懷疑存在，致使
    無從為有罪之確信時，即應為無罪之判決（最高法院76年台
    上字第4986號、30年上字第816 號、29年上字第3105號及40
    年台上字第86號判例意旨參照）。
四、公訴人起訴之依據及被告之辯解
  (一)公訴人認被告乙○○涉犯業務過失致死罪嫌，無非以道路交
    通事故現場圖、調查報告表(一)(二)、高雄地方法院檢察署相驗
    屍體證明書、驗斷書、法務部法醫研究所解剖報告書、檢察
    官勘驗筆錄、高雄縣警察局刑案現場勘查報告及證人丙○○
    警偵訊之證述，資為論據，並認被告駕駛營業貨車未注意車
    前狀況及保持兩車併行間隔，致貨車右側前方保險桿下塑膠
    連接處與被害人騎乘機車車尾之車牌懸掛處發生擦撞等語。
  (二)訊據被告乙○○堅決否認有何業務過失致死犯行，辯稱：當
    天係因被害人機車行駛之車道有砂石，被害人緊急煞車後撞
    到路牌，彈向伊貨車右後輪才造成車禍，伊沒有偏離車道，
    也沒有過失等語。
五、本院對證據之判斷
  (一)被告乙○○係聖豐交通事業股份有限公司營業貨車司機，於
    97年2 月26日上午9 時40分許，駕駛XE-143號營業貨車沿高
    雄縣燕巢鄉○○路由西向東方向行駛，途經該路段旗楠幹前
    111 號電線桿前方7.8 公尺處，適被害人孫士堯騎乘NNU-38
    3 號重型機車亦至該處人車倒地，被害人孫士堯遭被告駕駛
    之營業貨車右後輪輾壓，致骨盆腔粉碎性骨折、胰臟破裂、
    腸繫膜出血、橫隔膜破裂出血、左大腿外側肌肉組織碎裂大
    量出血，導致腹腔及骨盆腔大量出血及左右胸腔大量血胸，
    終致低血容性休克及呼吸衰竭而死亡之事實，業據被告供承
    不諱，核與證人丙○○證稱：被害人翻覆摔車後，倒在被告
    駕駛貨車右後輪前方等語（見相卷第20頁）相符，又經臺灣
    高雄地方法院檢察署檢察官督同法醫師相驗、複驗屬實，並
    製有勘（相）驗筆錄、相驗屍體證明書、檢驗報告書、法務
    部法醫研究所（97）醫剖字第0971100367號解剖報告書，復
    有財團法人義大醫院97年2 月27日義大醫診字第9702271955
    號診斷證明書、道路交通事故現場圖、調查報告表(一)(二)、現
    場相片在卷足憑（分別見警卷第7 頁～第11頁、第14頁～第
    20頁；相卷第3 頁、第19頁、第34頁～第58頁），上開事實
    首堪認定。
  (二)本件交通事故發生歷程之認定：
    1.事故發生當天被害人孫士堯與室友丙○○為前往樹德科技
      大學上學，分別騎乘機車一前一後沿高雄縣燕巢鄉○○路
      道路邊線行駛，欲前往樹德科技大學上學，被害人騎乘之
      機車並自右後方追趕上被告所駕駛之營業貨車一情，經證
      人丙○○於本院審理中證述明確（見本院訴字卷第25頁）
      ，又依道路交通事故現場圖繪載：「電線桿基座前有長約
      7.8 公尺之煞車痕、煞車痕末端距旗楠幹111 號路牌基座
      約1 公尺，而被害人所騎乘之機車則翻覆在基座後方約3.
      8 公尺處」（見警卷第9 頁交通事故現場圖），及旗楠幹
      111 號路牌基座留有擦痕、被害人機車毀壞照片（見警卷
      第14頁編號5 照片、第16頁編號20照片），並參以前往現
      場繪圖之員警許玉祺於本院審理中證稱，現場圖上所載長
      約7.8 公尺之煞車痕，依煞車痕寬度觀之，係機車輪胎所
      留下，煞車痕末段往左（按依現場圖所示煞車痕起點距邊
      線約0.9 公尺、終點距邊線約0.8 公尺），煞車痕最末端
      距基座還有1 公尺的距離，而照片顯示電線桿基座有擦痕
      ，可能是被害人機車在基座前方約1 公尺的距離往左邊閃
      ，但沒有完全閃過，因而擦撞所留下，機車後方嚴重破壞
      之情形，係因機車倒地後遭被告營業貨車碾過，警卷編號
      20照片上被害人機車上即有遭被告輪胎壓過的痕跡等語（
      見本院訴字卷第32頁～第39頁），本院審酌被害人機車尾
      部嚴重毀損變形，外殼脫落，後座拉桿鬆脫，確有遭貨車
      重力碾壓之可能，而路牌基座旁除長7.8 公尺之煞車痕外
      ，並無查見其他刮地痕等機車遭拖行之痕跡，亦可認定被
      害人機車倒地後隨即遭被告貨車碾過，始會彈落在基座後
      方，是證人許玉棋本於其處理交通事故數十年之經驗，參
      酌其至現場繪圖之親身勘查，對本件交通事故發生歷程研
      判之證述，應可採信。被害人騎乘機車行至鳳東路旗楠幹
      111 號電線桿前約8.8 公尺處，機車經緊急煞車無法煞停
      ，撞及路燈基座，致人車往左翻覆倒地，被害人與該機車
      因而遭被告駕駛營業小貨車右後輪碾過，機車車尾遭碾過
      時車身並彈起跌落在路燈基座後方等情，堪可認定。
    2.又依高雄縣政府警察局岡山分局員警於97年2 月28日、同
      年3 月12日兩次勘查結果，除被害人騎乘機車前輪右避震
      器連桿處有多處明顯新擦撞擊痕跡、被告駕駛之營業貨車
      右前方保險桿下塑膠連接處有明顯新擦撞斷裂痕並夾有花
      草葉外，兩車均無其他新撞擊的痕跡，有高雄縣政府警察
      局岡山分局現場勘查報告1 份及照片附卷，並經證人即勘
      查員警潘德勝於本院審理中證述在卷（見警卷第23頁～第
      24 頁 、第26頁；本院訴字卷第60頁～第66頁）。惟就營
      業貨車右前方保險桿下塑膠連接處之新擦撞斷裂痕，依證
      人潘德勝所證，裂痕上並無脫漆的顏色殘留，單純是裂掉
      ，因撞裂痕上所夾的草已乾枯，研判並非與被害人機車相
      撞時所留下的痕跡（見本院訴字卷第61頁～第62頁），且
      參以案發地點鳳東路旗楠幹111 號電線桿處道路為柏油路
      面，並無叢生花草，往來車輛不致因行駛該路段而夾帶花
      草，益徵被告營業貨車前方保險桿下塑膠連接處上夾有花
      草葉斷裂痕之形成地點，確非本件案發地點。又依勘查報
      告所載，被害人所騎乘之機車僅前輪右避震器連桿處有多
      處明顯新擦撞痕跡，故如被告駕駛之營業貨車確有與被害
      人騎乘之機車發生擦撞之情形，機車唯一可能的撞擊點即
      該右前輪避震器連接桿處，惟以營業貨車及機車擦撞痕分
      佈位置比對觀之，因被告所駕駛之營業貨車與被害人騎乘
      之機車係同向行駛，業經認定如前，故行駛中之營業貨車
      自無可能以「右」前方保險桿下塑膠連接處與害人所騎乘
      機車前輪「右」避震器擦撞之可能，更堪可認定被告駕駛
      營業貨車保險桿下塑膠連接處上之斷裂痕並非因本件車禍
      擦撞所形成。
    3.綜上各情判斷，被告駕駛之營業貨車既無其他明顯新刮擦
      痕，即無從認定被告駕駛之營業貨車與被害人騎乘之機車
      於行進中有互為擦撞情事。再參以丙○○證稱，行進中未
      曾看到被害人騎乘機車之尾端有超越到被告駕駛營業貨車
      前方等語（見本院訴字卷第31頁），是起訴意旨所載被告
      乙○○駕駛大貨車因未與被害人孫士堯騎乘之機車保持安
      全距離，致大貨車右側前方保險桿下塑膠連接處擦撞機車
      車尾車牌懸掛處，應有誤認。至證人丙○○警詢、偵訊中
      雖證稱，被害人所騎乘之機車係因與被告駕駛之營業貨車
      發生擦撞而倒地云云（見警卷第6 頁；相卷第20頁）、證
      人傅靜宜證稱，伊於97年2 月26日上午10時25分到義大醫
      院急診室，死者有說他是在旗楠公路往學校方向與一部卡
      車併行，兩車距離很近，兩車互相擦撞後，死者車子打滑
      翻覆跌倒在地云云（見相卷第24頁），惟不僅與客觀跡證
      不符，且證人丙○○於本院交互詰問中亦證稱：「（檢察
      官問：你有無目擊孫士堯的機車是如何和該部大貨車發生
      擦撞？）路緣不是很大，機車只是沿著道路邊線行駛。但
      怎麼撞的當時立即就摔車了，沒有反應過來」；「（審判
      長問：你有無看到該部大貨車的前方先撞到孫士堯，孫士
      堯的機車才發生不穩？）沒有」（見本院訴字卷第26頁、
      第28頁），顯見本件車禍之發生僅在瞬間，證人丙○○對
      於被告駕駛營業貨車與被害人騎乘機車是否發生擦撞一節
      認知模糊，事實上，除非兩車有明顯的對撞，亦難期待目
      擊證人於車禍發生之瞬間清楚辨識併行兩車有無輕微碰撞
      或其他擦撞之情形；而證人傅靜宜證述之內容，畢竟係以
      其與孫士堯雙重認知為基礎，在與客觀跡證不符、證述內
      容又無從以交互詰問驗證之情形下，其與證人丙○○警偵
      訊前揭證述，均尚難遽採。
    4.又兩車併行中，被告駕駛營業貨車斷無可能以「右」側車
      身擦撞沿同向行駛之被害人機車「右」後車身而肇事，且
      現場遺留長約7.8 公尺之摩擦痕跡，應為煞車痕，而非車
      體金屬部分摩擦地面所產生之刮地痕等情，均經證人即繪
      製現場圖員警許玉祺證述在卷（見本院訴字卷第34頁～第
      35頁），並有機車輪胎摩擦地面所形成土黃色煞車痕照片
      附卷可佐（見警卷第14頁），而該車痕係呈單一延伸之形
      態，確與車輛倒地後，車體擦刮地面，應係多點接觸地面
      之情形有異，是以檢察官於97年2 月27日現場勘驗，認定
      該車痕屬「刮地痕」，尚有誤會，且道路交通事故現場圖
      「肇事經過摘要」欄記載「A 車XE-143號營業大貨車沿鳳
      東路西向東行駛至肇事地點時右側車身擦撞沿同向行駛之
      B 車NNU-38 8號普重機車右後車身而肇事」，亦與上開證
      據不符，難以採憑，均併予指明。
  (三)被告有無過失之判斷：
    依前所認定被告駕駛營業貨車與被害人騎乘機車之相對位置
    ，被害人係騎乘機車自後方追上被告所駕駛之營業貨車，兩
    者同向併行，機車並未曾有超越營業貨車之情形，準此，被
    告並無起訴意旨所指未注意車前狀況之義務違反情形。茲應
    審究者為，被害人騎乘機車自右後方追趕上被告駕駛之營業
    貨車導致兩車併行之際，被告是否未保持兩車併行之安全間
    隔？及被告是否能注意保持兩車併行之安全間隔？
    1.本件事故地點即高雄縣燕巢鄉○○路近旗楠幹111 號電線
      桿路段，未繪設快慢車道分隔線，有道路交通事故調查報
      告表(一)及現場照片存卷可證，被告如無任意變換車道之違
      規情形，本可自由行駛於路面，不因靠車道右側行駛而有
      侵越機車道之虞。又依道路交通事故現場圖所繪載被害人
      機車於路面留有長約7.8 公尺之煞車痕觀之，煞車痕起點
      距路面邊線0.9 公尺、末端則距邊線0.8 公尺，甚為筆直
      而略向左偏，至煞車痕末端以後一小截往右偏之黃土痕跡
      ，應係機車失控後車輪打滑之磨痕。衡諸煞車痕係駕駛人
      發現、認知危險及採取緊急煞車後，車輪鎖止而在地面留
      下之輪胎行進痕跡，如駕駛人所認知到的危險係來自於左
      側被告所駕駛貨車之壓迫，則機車駕駛人自會依本能反應
      將機車龍頭右偏以求閃避，導致路面煞車痕顯現右偏之狀
      態，惟本件被害人於認知到危險發生時仍筆直前駛，前駛
      長度並達7.8 公尺，迄距路牌基座約1 公尺處始失控右偏
      ，是據此客觀現場跡證顯示，被害人所認知的危險應係其
      行駛動線前方之路牌基座，而非被告駕駛之營業貨車，故
      縱證人丙○○偵訊時證稱被告駕駛之營業貨車有右偏之情
      形云云（見相卷第20頁），並非致使被害人因而行車不穩
      翻覆之肇事原因。又依證人丙○○所證，被告駕駛營業貨
      車僅稍微右偏，並無大幅右移而壓迫被害人，兩車復無擦
      撞之客觀跡證，尚難認定被告有未保持兩車併行間隔之義
      務違反情形。
    2.再者，被害人係騎乘機車自後方追趕上被告駕駛之營業貨
      車，衡以一般機車騎士除欲超車或前有堵車而與大型客貨
      車有短暫併行情形，否則多不樂於與之長時間併駛，不僅
      易遮蔽行車視野，亦生空間之壓迫感，故堪認本件車禍係
      兩車併行未久後隨即發生。本院審酌道路狀況多變，實難
      課予被告行車之際尚注意到突然出現在其右後方被害人所
      騎乘之機車；反而是被害人應注意到行車動線前有路牌基
      座，為避免與營業貨車併行將造成無空間閃躲路牌之困境
      ，應即減速慢行，詎其在追趕上被告駕駛之營業貨車後（
      被告供稱其以約40公里之時速駕駛營業貨車，見警卷第2
      頁，被害人能自後追趕上，時速必然超過40公里），猶維
      持約40公里以上之時速，以致其在歷經7.8 公尺之煞車猶
      無法煞停，故堪認本件車禍肇事之原因為被害人加速行駛
      後，未注意車前狀況而緊急閃避路燈，此參以證人丙○○
      於本院審理中證稱「（受命法官問：你在警詢及檢察官偵
      訊時，對於肇事發生的原因說法不一，你一次說是孫士堯
      閃路燈，一次說是貨車偏移才撞到，這兩次哪一次說的才
      是正確的？）應該是閃路燈，我指的路燈就是標示牌」（
      見本院訴字卷第30頁）益明。此外，被害人機車驟然傾倒
      ，亦非被告所能預見及注意防止，是自難課予被告業務過
      失致死之罪責。而臺灣省高屏澎區車輛行車事故鑑定委員
      會鑑定意見認「一、孫士堯駕駛重機車未注意車前狀況閃
      避路燈桿失控為肇事原因。二、乙○○駕駛大貨車直行無
      肇事因素」，有臺灣省高屏澎區車輛行車事故鑑定委員會
      97年6 月6 日高屏澎鑑字第970290號函及附件鑑定意見書
      在卷可參（見偵卷第10頁～第11頁），亦同此見解。
六、綜上所述，被告駕駛營業貨車既無可歸責之過失責任，此外
    檢察官又未提出其他積極證據，足認被告有業務過失致人於
    死犯行，依前揭說明，被告犯罪即屬不能證明。
據上論斷，應依刑事訴訟法第301 條第1 項前段，判決如主文。
本案經檢察官甲○○到庭執行職務。
中    華    民    國    98    年    2    月    13    日
                    交通法庭  審判長法  官   蔡廣昇
                                    法  官   黃繼瑜
                                    法  官   王  琁
上正本證明與原本無異
（檢察官）如不服本判決，應於判決送達後10日內，向本院提出
上訴狀。
中    華    民    國    98    年    2     月    13    日
                                    書記官   黃國忠


司法院資訊處製作；財團法人民間司法改革基金會備份。
